【裁判字號】    89,訴,1421
【裁判日期】    900131
【裁判案由】    確認所有權存在
【裁判全文】
臺灣高雄地方法院民事判決  八十九年度訴字第一四二一號
    原      告    甲○○
    訴訟代理人    張立業  律師
    複  代理人    丙○○        住台北市○○○路○段二五號三樓之四
    被      告    乙○○      .
右當事人間確認所有權存在事件，本院判決如左：
    主    文
原告之訴駁回。
訴訟費用由原告負擔。
    事    實
甲、原告方面：
一、聲明：求為判決：
  (一)確認原告對車牌號碼ＤＬ─七五五三號、車身號碼ＫＰＴＰ１Ｃ１９ＳＷＰ００
    ３５７０、出廠年月為一九九八年十月、牌氣量３１９９ＣＣ、廠牌ＳＳＡＮＧ
    ＹＯＮＧ、型式：ＣＨＡＩＲＭＡＮ  ＣＷ６００Ｓ之汽車（下稱系爭汽車）所
    有權存在。
  (二)訴訟費用由被告負擔。
二、陳述：
  (一)原告於民國八十八年五月十四日十七時許，經訴外人中華賓士汽車經銷商即賓航
    汽車股份有限公司三重分公司（下稱賓航三重分公司）業務員蔡坤盛之介紹，購
    買訴外人黃永乾（自稱為被告『乙○○』）以被告『乙○○』名義向訴外人良京
    實業股份有限公司（下稱良京公司）購入之系爭汽車一輛，約定價金為新臺幣（
    下同）一百四十萬元，訴外人黃永乾並當場將系爭汽車、及其行車執照、署名『
    乙○○』之身分證交予原告；原告乃簽發以賓航三重分公司為受款人、面額為六
    十萬元之支票作為定金，用以支付訴外人黃永乾以被告名義，另向賓航三重分公
    司購買賓士ＭＬ─三二○吉普車之定金。又因系爭汽車尚有七十一萬四千元之貸
    款未清，故原告與訴外人黃永乾約定，該貸款部分由尾款八十萬元中支付，原告
    遂於八十八年五月十七日向良京公司清償上開貸款；並將餘款八萬六千元，清償
    系爭汽車八十八年度牌照稅二萬八千二百二十元、交通違規費五千四百元及蔡坤
    盛介紹傭金二萬元，所餘之三萬七千二百四十元，則待汽車辦理過戶時再結清。
    詎原告辦理汽車過戶時，監理機關以系爭汽車冒用身分證領牌而禁止異動，且自
    稱為被告『乙○○』之訴外人黃永乾亦下落不明，原告始知受騙。
  (二)訴外人黃永乾固冒用被告『乙○○』之名義，將系爭汽車出賣並交付，惟系爭汽
    車之買賣契約及物權行為均存在於原告與訴外人黃永乾間，故系爭汽車之所有權
    應歸原告所有。又系爭汽車登記為被告名下，且經監理機關為禁止異動之記載，
    致原告無法為正常使用，其所有權地位受有動搖之危險，為此提起本件確認之訴
    。
三、證據：提出名片、買賣契約書、行車執照、繳款通知書、汽車車籍基本資料、出
    廠證、完稅證明書、新領牌照申請書、汽車月刊、預約書、拍賣公告、銀行帳號
    資料、臺灣灣板橋地方法院檢察署八十八年度偵字第一四九三五號、第二五五八
    九號不起訴處分書、臺灣板橋地方法院八十七年度訴字第五二四號民事判決各一
    份、汽車新領牌照申請書、身分證各二份、收據四份為證。
乙、被告方面：
    聲明：同意原告之請求。
丙、本院依職權調取臺灣灣板橋地方法院檢察署八十八年度偵字第一四九三五號偵查
    卷。
    理    由
一、查原告於八十八年五月十四日十七時許，經訴外人賓航三重分公司業務員蔡坤盛
    之介紹，購買訴外人黃永乾（自稱為被告『乙○○』）以被告『乙○○』名義向
    訴外人良京公司購入之系爭汽車一輛，約定價金為一百四十萬元，訴外人黃永乾
    並當場將系爭汽車、及其行車執照、署名『乙○○』之身分證交予原告；原告乃
    簽發以賓航三重分公司為受款人、面額為六十萬元之支票作為定金，用以支付訴
    外人黃永乾以被告名義，另向賓航三重分公司購買賓士ＭＬ─三二○吉普車之定
    金。又因系爭汽車尚有七十一萬四千元之貸款未清，故原告與訴外人黃永乾約定
    ，該貸款部分由尾款八十萬元中支付，原告遂於八十八年五月十七日向良京公司
    清償上開貸款；並將餘款八萬六千元，清償系爭汽車八十八年度牌照稅二萬八千
    二百二十元、交通違規費五千四百元及蔡坤盛介紹傭金二萬元，所餘之三萬七千
    二百四十元，則待汽車辦理過戶時再結清。詎原告辦理汽車過戶時，監理機關以
    系爭汽車冒用身分證領牌而禁止異動，且自稱為被告『乙○○』之訴外人黃永乾
    亦下落不明，原告始知受騙等情。業據原告提出名片、買賣契約書、行車執照、
    繳款通知書、汽車車籍基本資料、出廠證、完稅證明書、新領牌照申請書、臺灣
    灣板橋地方法院檢察署八十八年度偵字第一四九三五號、第二五五八九號不起訴
    處分書、臺灣板橋地方法院八十七年度訴字第五二四號民事判決各一份、汽車新
    領牌照申請書、身分證各二份、收據四份為證，且為被告所不爭執，復經本院依
    職權調取臺灣灣板橋地方法院檢察署八十八年度偵字第一四九三五號偵查卷核閱
    屬實，應堪信為真實。
二、按確認法律關係之訴，非原告有即受確認判決之法律上利益者，不得提起之，民
    事訴訟法第二百四十七條第一項定有明文。又所謂即受確認判決之法律上利益，
    係指法律關係之存否不明確，原告主觀上認其在法律上之地位有不安之狀態存在
    ，且此種不安之狀態，能以確認判決將之除去者而言，若縱經法院判決確認，亦
    不能除去其不安之狀態者，即難認有受確認判決之法律上利益，最高法院五十二
    年度臺上字第一二四○號判例意旨參照。另原告有無即受確認判決之法律上利益
    ，應以事實審言詞辯論終結時之狀態決之。經查：
  (一)系爭汽車係先由訴外人黃永乾冒用被告『乙○○』之名義，而以附條件買賣、保
    留所有權之方式向訴外人良京公司所購買，經訴外人黃永乾使用後，於未繳清貸
    款前，再由訴外人黃永乾以被告『乙○○』之名義出賣予原告，並經交付等情，
    為兩造所不爭之事實。就上開買賣關係（含債權行為及物權行為）而言，因訴
    外人黃永乾係冒用被告『乙○○』之名義與他人簽立買賣契約，實際買賣之當事
    人均為訴外人黃永乾，被告並不知情，外觀上買賣契約之相對人對被告又無一定
    之聯想，是買賣契約應存在於訴外人黃永乾與訴外人良京公司、原告間，對被告
    並不發生效力，合先敘明。又原告向訴外人黃永乾購買系爭汽車時，由於訴外
    人黃永乾並未償還貸款，且系爭汽車係採保留所有權之附條件買賣方式，故交易
    當時，系爭汽車之所有權應為訴外人京良公司所有，訴外人黃永乾將之轉賣予原
    告，該物權行為應屬無權處分。另原告簽立買賣契約後，於八十八年五月十七
    日代訴外人黃永乾向訴外人良京公司償還貸款，並塗銷附條件買賣之登記，是系
    爭汽車所有權於原告清償貸款後，歸屬於訴外人黃永乾所有。無權利人就權利
    標的物為處分後，取得其權利者，其處分自始有效，民法第一百十八條第二項定
    有明文。因訴外人黃永乾嗣因原告清償貸款而取得系爭汽車之所有權，故其之前
    之無權處分行為自始有效，從而，訴外人黃永乾基於有效之處分行為，並交付系
    爭汽車予原告，則原告應已取得系爭汽車之所有權。
  (二)所謂法律關係之存否不明確，係指法律關係之存否處於不明確之狀態，而當事人
    兩造就其存否發生爭執者而言。查原告提起訴訟後，被告固於第一次開庭時，為
    請求駁回原告之訴之聲明（詳移送前之臺灣臺北地方法院八十九年度訴字第四六
    九號卷第三十五頁），然嗣後被告於本院九十年一月十七日言詞辯論程序中，對
    原告之請求均不為爭執，並同意原告之請求，因有無即受確認判決之法律上利益
    係以言詞辯論終結前之狀態決之，今被告既於言詞辯論終結前不爭執原告之請求
    ，則該法律關係存否並無不明確之情形，應認該即受確認判決之之法律上利益已
    不存在。
  (三)又動產物權依法律行為而變動者，僅須當事人間有動產物權變動之意思表示及交
    付之行為，即發生物權變動之法律效力；至汽車買賣，雖依道路交通安全規則第
    十五條第二款應辦理過戶登記，但此為行政作業管理之便利，非汽車所有權移轉
    之法定要件，縱未辦理過戶登記，亦不影響買受人依『物權移轉合意』、『交付
    』而取得汽車所有權之效力。查原告因訴外人黃永乾自始有效之處分行為，並交
    付系爭汽車，而取得系爭汽車之所有權，業如前述，則原告取得所有權之事實不
    因未辦理汽車過戶變更登記而有影響，亦即原告取得所有權之法律地位，並無遭
    受侵害之虞。準此，原告提起本件確認之訴，亦與要件不符。
  (四)另確認判決確定後，除當事人、民事訴訟法第四百零一條所指之人外，判決既判
    力並不及於他人，而確認判決亦不具形成力、執行力。是本件縱經判決，僅在原
    告、被告間發生效力，並不及於監理機關；亦因其無執行力，原告無法透過強制
    執行之方式使監理機關辦理塗銷登記。準此，縱原告私法之地位受有不安之為危
    險，亦無法以確認判決除去。
  (五)綜上，因原告提起本件確認之訴，顯與民事訴訟法第二百四十七條第一項之規定
    不符，欠缺權利保護之必要，為無理由，應予駁回。
三、結論：原告之訴為無理由，依民事訴訟法第七十八條，判決如主文。
中      華      民      國    九十      年      一      月    三十一    日
                              臺灣高雄地方法院民事第一庭
~B法      官  方百正
右為正本係照原本作成。
如不服本判決，應於送達後廿日內，向本院提出上訴狀並表明上訴理由，如於本
判決宣示後送達前提起上訴者，應於判決送達後十日內補提上訴理由書（須附繕本）。
中      華      民      國    九十      年      一      月    三十一    日
~B法院書記官  蔡雅萍


司法院資訊處製作；財團法人民間司法改革基金會備份。
